臺灣宜蘭地方法院民事判決
111年度簡上字第24號
上  訴  人  刁邦元
訴訟代理人  陳宏銘律師
被  上訴人  林晉暐
訴訟代理人  林孟萱
上列當事人間請求返還不當得利事件，上訴人對於民國110年12
月16日本院宜蘭簡易庭110年度宜簡字第261號第一審判決提起上
訴，本院於111年10月12日言詞辯論終結，判決如下：
    主  文
一、原判決廢棄。
二、被上訴人在第一審之訴駁回。
三、第一、二審訴訟費用由被上訴人負擔。
    事實及理由
一、被上訴人起訴主張：被上訴人於110年5月17日以中國信託商
    業銀行股份有限公司（下稱中國信託）網路銀行之外幣轉帳
    功能，將自己中國信託外幣帳戶匯出新臺幣（下同）19萬9,
    909.38元（下稱系爭款項）至上訴人所開立之中國信託帳號
    000000000000號之帳戶（下稱A帳戶）內。但系爭款項被上
    訴人本是欲匯至自己開立之中國信託帳號000000000000號臺
    幣帳戶(下稱B帳戶)，只因操作錯誤且疏忽才匯至上訴人A帳
    戶，並非為了兌換線上博弈點數而匯款。為此，爰依民法不
    當得利之法律關係提起本件訴訟等語，並於原審聲明請求上
    訴人應返還19萬9,909元。
二、上訴人則以：被上訴人所匯系爭款項是參與線上博弈而匯款
    ，當時A帳戶是受託收換籌碼使用，系爭款項匯到A帳戶後，
    上訴人就將款項分2次提領並轉交博弈網站人員等語，資為
    抗辯。
三、原審就被上訴人之請求為被上訴人全部勝訴之判決，上訴人
    不服提起上訴，並為上訴聲明：㈠原判決廢棄。㈡被上訴人在
    第一審之訴駁回。被上訴人則答辯聲明：上訴駁回。
四、被上訴人主張其於110年5月17日以手機操作網路銀行外幣轉
    帳功能而將系爭款項匯入上訴人所開立A帳戶內之事實，業
    據提出交易明細表、報案單、被上訴人與客服對話紀錄為證
    ，且為上訴人不爭執，堪信被上訴人上開主張為真實。被上
    訴人進而主張因系爭款項是匯錯帳戶，請求上訴人返還等情
    ，上訴人則否認之，並以前詞為辯。經查：
  ㈠按無法律上原因而受利益，致他人受損害者，應返還其利益
    ，民法第179條前段雖定有明文。然按不當得利依其類型可
    區分為「給付型之不當得利」與「非給付型不當得利」，前
    者係基於受損人之給付而發生之不當得利，後者乃由於給付
    以外之行為（受損人、受益人、第三人之行為）或法律規定
    或事件所成立之不當得利。在「給付型之不當得利」應由主
    張不當得利返還請求權人（受損人），就不當得利成立要件
    中之「無法律上之原因」負舉證責任；而在「非給付型之不
    當得利」中之「權益侵害之不當得利」，由於受益人之受益
    非由於受損人之給付行為而來，而係因受益人之侵害事實而
    受有利益，因此祇要受益人有侵害事實存在，該侵害行為即
    為「無法律上之原因」，受損人自不必再就不當得利之「無
    法律上之原因」負舉證責任，如受益人主張其有受益之「法
    律上之原因」，始應由其就此有利之事實負舉證責任（最高
    法院99年度台上字第2019號、100年度台上字第899號民事判
    決參照）。又按民事訴訟如係由原告主張權利者，應先由原
    告負舉證之責，若原告先不能舉證，以證實自己主張之事實
    為真實，則被告就其抗辯事實即令不能舉證，或其所舉證據
    尚有疵累，亦應駁回原告之請求。（最高法院17年上字第91
    7號民事判例亦可參考）。查本件被上訴人主張上訴人無法
    律上之原因而受有系爭款項之利益，核其主張之事實情節應
    屬基於被上訴人之給付行為而生之不當得利，即屬前述給付
    型不當得利，依前開說明，自應由被上訴人就上訴人受領該
    給付係無法律上之原因乙節，負舉證責任。
  ㈡被上訴人雖主張：伊有2個臺幣帳戶，1個是B帳戶，另一個是
    國泰世華銀行帳號000000000000號帳戶(下稱C帳戶)，而A帳
    戶則是多年前因為玩線上博弈網站而在網路銀行設定成約定
    轉帳帳戶。因為以為網路銀行外幣轉帳臺幣功能只能轉到自
    己的帳戶，所以在系爭款項轉帳時誤以為手機顯示之約定帳
    戶為C帳戶，以致操作疏失而匯入A帳戶等語。然查，被上訴
    人自承上述系爭款項之轉帳均是被上訴人自行操作，且網路
    銀行中有關約定轉帳帳號之設定亦為被上訴人自行設定，則
    系爭款項轉帳時究欲匯至何帳戶或何約定帳戶，當屬被上訴
    人主觀之決定，尚難以單憑被上訴人聲稱匯錯帳號，即認上
    訴人應返還系爭款項。且無論B帳戶或C帳戶，其帳號均與被
    上訴人實際轉入之A帳戶明顯有別，而非僅1至2個數字差異
    或誤植而已，亦難認被上訴人係操作錯誤而匯錯帳戶。佐以
    系爭款項金額龐大，衡情理應謹慎操作，再三確認、核對帳
    號及金額是否正確始為匯款，何況被上訴人自承不是第一次
    以網路銀行操作外幣轉帳臺幣帳戶之功能乙情，足認其相關
    操作程序應不陌生，不至於因操作程序不嫻熟而誤為匯款。
    且A帳戶既為被上訴人自行設定於網路銀行之約定轉帳帳號
    ，則被上訴人必曾經以相同操作介面轉帳至A帳戶，更不致
    有誤認為網路銀行外幣轉帳臺幣功能只能轉到自己帳戶之情
    事才是。從而，被上訴人上開主張自己匯錯帳戶乙節，如上
    所述，除與情理未合外，且就被上訴人給付系爭款項屬無法
    律上原因乙節，更未提出證據以佐證其所言為真，是被上訴
    人主張，自難採憑。
  ㈢被上訴人復主張之前參與博弈網站名稱是王牌會，與上訴人
    所舉證人陳彥佑證稱內容不符，且上訴人亦未提出相關儲值
    、對話、時間之紀錄，顯然無法證明伊是因為線上博弈而匯
    款等語。然依前述舉證責任分配，被上訴人應就其給付無法
    律上原因負舉證責任，是被上訴人應提出具體事證證明本件
    資金關係之變動有欠缺給付目的，而非由上訴人證明被上訴
    人係因線上博弈而匯款。而被上訴人既未就系爭款項之給付
    有欠缺法律上原因為舉證，則依前述說明，縱使上訴人於本
    件之答辯存有瑕疵，仍不足據為被上訴人有利之認定。故被
    上訴人迄未就給付系爭款項欠缺給付目的之有利事實舉證以
    實其說，難認已就不當得利之成立要件盡舉證責任。從而，
    被上訴人依不當得利法律關係，請求上訴人返還不當得利之
    系爭款項，即無理由。
五、綜上所述，被上訴人本於不當得利之法律關係，請求上訴人
    給付19萬9,909元，為無理由，不應准許。原審為上訴人敗
    訴之判決，尚有未洽。上訴意旨求予廢棄改判，為有理由，
    爰由本院廢棄改判如主文第2項所示。
六、本件事證已臻明確，兩造其餘攻擊、防禦方法及舉證，核與
    判決結果無影響，爰不逐一論列，附此敘明。
七、據上論結，本件上訴為有理由，依民事訴訟法第436條之1第
    3項、第450條、第78條，判決如主文。
中　　華　　民　　國　　111 　年　　10　　月　　26　　日
                  民事庭  審判長法  官  伍偉華
                                法  官  黃淑芳
　　　　　　　　　　　　　　　  法  官  蔡仁昭
以上正本係照原本作成。
本判決不得上訴。　　　　　　　　　　　　　　　　
中　　華　　民　　國　　111 　年　　10　　月　　27　　日
                                書記官  林憶蓉